【裁判字號】    99,上,473
【裁判日期】    991020
【裁判案由】    返還房屋
【裁判全文】
臺灣高等法院民事判決                   99年度上字第473號
上  訴  人
即被上訴人  甲○
訴訟代理人  佘遠霆律師
複 代理 人  范翔智律師
被 上訴 人
即 上訴 人  乙○○
訴訟代理人  粘舜權律師
            鍾欣惠律師
上列當事人間請求返還房屋事件，上訴人對於中華民國99年3月1
8日臺灣板橋地方法院98年度訴字第2019號第一審判決提起上訴
，本院於99年10月6日言詞辯論終結，判決如下：
    主  文
原判決關於甲○本訴部分及該部分訴訟費用之裁判均廢棄。
乙○○應將坐落台北縣板橋市○○段897號土地所有權應有部分1
/4，及其上第2915號建物即門牌號碼為台北縣板橋市○○○路○
段180巷19之3號房屋所有權全部，移轉登記予甲○。
乙○○上訴駁回。
第一、二審本訴部分訴訟費用及第二審反訴部分訴訟費用均由乙
○○負擔。
    事實及理由
一、上訴人即被上訴人甲○主張：
  (一)本訴部分：坐落台北縣板橋市○○段897號土地，應有部分1
    /4，及其上第2915建號門牌號碼台北縣板橋市○○○路○段1
    80巷19之3號建物應有部分全部（下合稱系爭不動產），乃
    伊夫屠國榮於民國94年3月21日向訴外人謝宗淵購買，原欲
    贈與伊，惟伊當時尚未取得身分證，無法直接登記為伊所有
    。屠國榮遂商得對造乙○○同意，借用乙○○名義辦理過戶
    及取得銀行貸款，並約定於伊取得身分證時，乙○○即應返
    還系爭不動產。借名契約雖存於屠國榮與乙○○間，然於屠
    國榮表示將系爭不動產贈與伊時，應認屠國榮已將借名契約
    之權利、義務均移轉於伊，是於伊終止借名契約時，系爭不
    動產登記於乙○○名下已屬無法律上原因，伊即得依民法第
    179條規定訴請乙○○將系爭不動產移轉登記予伊。倘認屠
    國榮將系爭不動產贈與伊之意思表示，無法解釋為借名契約
    權利、義務之移轉，惟借名契約既約定於伊取得身分證時，
    乙○○應將系爭不動產移轉登記予伊。則於98年2月27日伊
    取得身分證時，其條件已成就，依民法第269條第1項規定，
    伊亦得向乙○○請求給付該利益。退步言，倘借名契約不存
    在，伊即無支付系爭房屋貸款之必要，且伊與乙○○間無任
    何給付金錢的法律關係存在，則伊以現金存入或匯款於乙○
    ○帳戶之金額合計新臺幣（下同）150萬元，乙○○即屬無
    法律上之原因而受有利益之不當得利，依民法第179條規定
    乙○○應予返還等語。爰先位求為：乙○○應將系爭不動產
    移轉登記予伊。備位求為：乙○○應給付伊150萬元，及自
    起訴狀繕本送達翌日起至清償日止，按年息5%計算之利息之
    判決。
  (二)反訴部分：伊並未向乙○○承租系爭房屋。倘系爭房屋非伊
    所有，伊何以從95年6月起至98年3月止，約莫3年期間為他
    人繳納房貸，顯與常情不符等語，資為抗辯。（原審各就上
    訴人之本訴及被上訴人之反訴分別為其敗訴判決）
  (三)上訴聲明：先位部分(1)原判決不利於上訴人部分廢棄。(2)被
    上訴人應將坐落板橋市○○段897號土地所有權應有部分1/4
    ，及其上第2915建物即門牌號碼為台北縣板橋市○○○路○
    段180巷19之3號房屋所有權全部，移轉登記予上訴人。備位
    部分：(1)原判決不利於上訴人部分廢棄。(2)被上訴人應返還
    上訴人150萬元，及自起訴狀繕本送達翌日起至清償日止，
    按年息5%計算之利息。反訴答辯聲明：反訴上訴駁回。
二、被上訴人即上訴人乙○○則以：
  (一)本訴部分：系爭不動產係伊夫屠國勝（即屠國榮之兄）出資
    購買，並登記於伊名下，且由伊夫妻向銀行貸款415萬元，
    提供予屠國榮一家居住，屠國榮僅繳納房屋稅、地價稅。嗣
    因屠國勝投資失利，無法再提供金錢支援予屠國榮。伊夫妻
    為解決對造甲○生活困境及確保系爭不動產房貸本息之支付
    ，遂商議由甲○以承租系爭房屋後再轉租他人之方式，由甲
    ○收取租金以協助其度過生活困境。當時屠國勝與甲○約定
    收取租金3萬5000元，甲○應按月將系爭房屋貸款本息金額
    範圍內款項匯入伊帳戶，超過部分，則供作甲○生活費用。
    詎甲○於98年間取得身分證後，即對外宣稱貸款均由其繳納
    ，系爭房屋應歸其所有，伊乃於98年7月31日發函終止租賃
    契約關係。兩造間並無借名契約存在，系爭不動產為伊所有
    ，伊並無移轉登記及返還150萬元之義務等語，資為抗辯。
  (二)反訴部分：對造甲○自98年4月1日起迄今已7個月未給付租
    金，屢催未付，伊業於98年7月31日以存證信函終止系爭租
    賃契約，甲○已無繼續占有使用爭房屋之權源，依民法第76
    7條、第455條規定，甲○自應將系爭房屋遷讓返還於伊；並
    自98年8月1日起至返還系爭房屋之日止，按月給付伊相當於
    租金之不當得利3萬5000元。又自98年4月1日起至終止租賃
    契約之日止，甲○尚積欠租金14萬元未給付，爰併本於租賃
    契約關係請求甲○給付租金等語。
  (三)上訴聲明：(1)原判決關於駁回上訴人反訴部分廢棄。(2)被上
    訴人應將上訴人所有台北縣板橋市○○○路○段180巷19之3
    號房屋遷讓返還予上訴人。(3)被上訴人應給付上訴人14萬元
    ，及自反訴起訴狀繕本送達翌日至清償日止，按年息5%計算
    之利息。(4)被上訴人應自98年8月1日起至返還系爭房屋之日
    止，按月給付上訴人3萬5000元。(5)第3、4項聲明願供擔保
    ，請准宣告假執行。
    本訴部分答辯聲明：上訴駁回。
三、上訴人甲○主張：系爭不動產乃其夫屠國榮向訴外人謝宗淵
    購買，原欲贈與伊，因當時其尚未取得身分證，無法直接登
    記為所有人。遂商得對造乙○○同意，借用乙○○名義辦理
    過戶及取得銀行貸款，並約定俟其取得身分證時，即應返還
    系爭不動產，其並按月繳付系爭房屋貸款等情，業據其提出
    形式真正為被上訴人所不爭之屠國榮與謝宗淵間之買賣契約
    書、協議書、中華商業銀行存入款項收款憑條、跨行轉帳交
    易明細表及存摺影本、地價稅、房屋稅繳款書、戶籍謄本、
    服務證明、中低收入輔助、子女就學輔助、財產歸屬資料清
    單影本等為證（原審卷第7-26頁、122-125頁），並經證人
    李坊祥（盛業房屋仲介有限公司負責人）於原審到庭證稱：
    「當時我是負責人，是旗下卓姓營業員負責的。當時卓姓業
    務員接到原告先生屠國榮說要找房子，我們會瞭解他的經濟
    狀況，屠先生有說自備款有多少，我的瞭解是沒有什麼自備
    款，就是低自備款，當時銀行貸款幾乎可以達成百分之百，
    我要求卓姓同事先確定信用狀況及付款能力，我得知的訊息
    應該是有能力可以買，房子也都看了覺得可以，約屋主簽約
    完成，但是後來聯徵發現原告先生沒有辦法貸款，我們算了
    一些必要費用大約15到20萬元左右，我們會要買方先準備，
    我印象中是屠國榮有將這筆錢交出來，是否有作為履約保證
    我忘記了，錢有拿出來，但是到聯徵時沒有辦法，屠國榮也
    怕錢被沒收，後來我們建議找壹個人出來繼續履行找一個登
    記名義人，後來就辦成這樣，他們內部協議我們不清楚。正
    式買賣契約前都是屠國榮先生，印象中也有簽正式買賣契約
    ，當時公契是先空白，我記得私契是屠國榮的名義，對我們
    來說公契不重要，私契上面有約定買受人可以指定登記名義
    人，私契有交給原告先生。（問：發現聯徵不過，後來被告
    先生有出面接洽？）印象中有看過，但是如何協議辦理我不
    清楚，我們只是要確定登記名義人可以辦。（問：有無為了
    系爭買賣跟被告先生談過？）談價錢沒有，一直到改登記名
    義人才看過此人，印象中沒有與被告先生談過，我覺得是屠
    國榮與被告先生接洽，誰說服被告當登記名義人不知道。當
    時貸款是被告夫妻一起去辦理，壹個人沒有辦法辦，因為壹
    個要為借款人、壹個當保證人，我們的服務費並沒有收齊」
    等語（原審卷第140-141頁）。可知系爭不動產購買過程，
    確係由上訴人甲○之夫屠國榮出面與賣方及仲介人員洽商，
    被上訴人及其夫均未參與，且買賣私契係以屠國榮之名義簽
    訂。嗣因聯合徵信中心質疑屠國榮債信能力，經仲介人員建
    議始洽商他人為登記名義人及貸款名義人無訛。參酌證人屠
    國榮原審證稱：「（問：系爭房屋是否你出錢所購買？）是
    的。（問：為何登記在被告名下？）當初是因為要全額貸款
    ，但因為我有信用瑕疵說我不行，要找保證人才可以全額貸
    款，我找被告的先生就是我三哥，我有工作我會還，他願意
    幫我，但是我父親反對，怕我連累我三哥，所以才決定用被
    告名字登記，我總共繳了1年，繳到95年我入獄，我是以現
    金存入被告中華銀行板橋分行帳戶，一次約繳2萬5,000元、
    2萬6,000元左右，我大約都是10日就繳了，因為不可超過月
    中。（問：房子登記在被告名下，與你太太有何關係？）我
    本來是要用我太太的名字登記，但是因為我太太是大陸人，
    沒有拿到身分證，所以與她商量以被告名義登記。（問：與
    你三哥如何約定？）當初是說好如果我正常繳完就是繳清房
    貸之後，就把房子過戶到我名下，後來因為我犯案入獄，我
    有問我太太是否要接下這房子，他說既然是自己的家他願意
    繼續繳，三哥也知道，也是以我相同的方式繳，也就是我太
    太承接我的權利與義務，我在北所羈押時我太太有問我房子
    情形，當時我姐姐也在場，我說等他身分證拿到就過戶，但
    是我三哥不同意寫切結書等到他的身分證拿到過戶。（問：
    買不動產資金來源？）我有拿頭期款約15萬元給仲介，剩下
    就是用貸款的錢去繳。15萬元是我自己賺的，當初是我開連
    結車當司機賺的」（原審卷第140-141頁）。「當初是他（
    三哥）有同意不用將貸款繳清，等我太太身分證拿到就過戶
    我太太名下」等語（原審卷第143頁）。再斟酌系爭不動產
    自94年4月15日貸款後，至證人屠國榮95年入獄前，屠國榮
    約共繳貸款1年；而自95年6月7日起至96年8月13日止，確由
    上訴人甲○每月以「現金存入」23700元、24000元匯入於被
    上訴人名下貸款銀行帳號（即中華銀行板橋分行帳戶：0000
    000號帳號），又自96年11月13日起至97年11月13日止，上
    訴人甲○每月以「跨行轉帳」存入24000元於被上訴人名下
    同上貸款銀行帳戶；此亦有上訴人甲○提出中華商業銀行存
    入款項收款憑條、跨行轉帳交易明細表及存摺（原審卷第7-
    26頁），與被上訴人提出其名下貸款銀行帳號存摺及已還款
    明細表可資對照（原審卷第62-69頁），互核與屠國榮所述
    相符；可知系爭不動產確係上訴人夫屠國榮出資承購，上訴
    人甲○並接續繳交銀行貸款無訛。雖證人屠勝國（被上訴人
    之夫）於原審證稱：「屠國榮經濟狀況一直很不好，一直向
    我借錢，他一直要我幫忙買房子，...，後來又要求我父親
    幫他在台北買房子，我父親不同意我幫買房子給他住，我與
    我太太談，我太太說要由他來買，房子給他們住，樓上加蓋
    四間套房出租，樓下有三間房間，將其中一間出租，這樣就
    可以繳貸款共2萬5,000元，都有出租出去，沒有租出去期間
    我會拿貸款出來。這房子是我太太買的，是給被告住的，希
    望能減少被告的負擔。後來屠國榮入獄，原告本來說要搬出
    去，是我留他下來幫我管理房子就是這樣約定而已，原告從
    來沒有與被告接觸過。（房子貸款如何付？）都是我繳的。
    房子租金是他們收的，當初是屠國榮來找我拿錢，再存入我
    太太帳戶」等語（原審卷第141-142頁）。然此情顯與證人
    李坊祥前揭證詞不合；亦與前揭跨行轉帳繳交銀行貸款情事
    不符，況屠國榮於93-95年間雖未申報綜合所得稅，然據國
    稅局檢附其93年度未申報核定書列載其93年總所得為38萬餘
    元，非無可能支付頭期15萬元價款（原審卷第163-165頁）
    ；再佐以前開存摺（0000000號帳號）上載，94年4月15日起
    至95年5月15日止，每月放款扣帳前，除94年5月13日以ATM
    轉入2萬5,000元外；餘逐月於15日前後均有整筆約現金2萬
    5,000元，或多筆合計約現金2萬5,000元現金存入，供放款
    扣帳等情，足見證人屠國榮證稱其自94年起至95年5月止繳
    款約1年，尚非全然無稽。反而證人屠勝國所證：「當初是
    屠國榮來找我拿錢，再存入我太太帳戶」云云，顯與常情不
    合。益見系爭不動產，確係由上訴人甲○之夫屠國榮出資承
    購，上訴人甲○接續繳交銀行貸款，被上訴人及其夫均未參
    與，被上訴人純係因借名契約而登記為所有人，應無疑義。
四、證人屠國榮除於原審證述：本擬用其太太的名字登記，因其
    太太是大陸人，尚未取得身分證，所以與他商量以被上訴人
    名義登記。當初與其三哥言明如果其太太取得身分證就過戶
    於其太太名下，嗣因其犯案入獄，問其太太是否要接下這房
    子，其太太說願意繼續繳，其三哥亦知道，是以相同的方式
    繳交，亦即由其太太承接其權利與義務。於北所羈押時，其
    太太問及房子情形，當時其姐姐在場，其亦說等他取得身分
    證就過戶，但是其三哥不同意寫切結書等語外，於其致上訴
    人甲○書信亦載：「房子過戶當初還沒有身分證，沒辦法登
    記，且我信用還沒有正常，不能作全額貸款，所以只好找三
    哥幫忙，而且他當時也說過答應有身分證後過戶回來」等文
    句（原審卷第118頁、第120頁），核與證人屠勝國致屠國榮
    之書信記載「當初我問你有沒有正常工作，有沒有固定收入
    來支付貸款，你說有正常工作，是機場接送客人，薪水很好
    。【我才答應】。結果又是騙我，付了2次貸款，又無疾而
    終了…正如你說的，我們兄弟到此為止，【房子還給你，我
    並不貪這個房子，還給你，我沒話說】，還給甲○，我不爽
    。」等語（原審卷第152頁至155頁），及證人李坊祥所證：
    私契上面有約定買受人可以指定登記名義人等語，參互以觀
    ，足可推認屠國榮於透過屠勝國商請被上訴人為系爭不動產
    登記名義人前，原曾擬用其太太的名字登記，因為其太太是
    大陸人，未取到身分證而暫時作罷，並約定俟其太太取到身
    分證即可過戶回來，嗣屠國榮因案於北所羈押，遂由其太太
    承接系爭不動產權利與義務等情，應非虛構。而自95年6月7
    日起至98年3月止，確由上訴人甲○每月以「現金存入」或
    「轉帳存入」將應還貸款金額匯入於被上訴人名下貸款銀行
    帳號供扣帳繳納貸款，已如前述，且為被上訴人所難諉稱不
    知。益可認上訴人甲○已同意享受屠國榮與被上訴人間關於
    系爭不動產借名契約之利益。亦即屠國榮與被上訴人間借名
    契約所附條件如已成就，即如屠國榮太太甲○取得身分證，
    被上訴人應直接移轉登記於借名契約外之第三人即上訴人甲
    ○，上訴人甲○已同意享受之。系爭借名契約既約定於上訴
    人取得身分證時，被上訴人應將系爭不動產移轉登記予上訴
    人。茲上訴人於98年2月27日已取得身分證（原審卷第122頁
    ），其條件已成就，則上訴人先位請求被上訴人辦理系爭不
    動產移轉登記，依民法第269條第1項規定，即無不合。先位
    請求既屬有據，其備位依民法第179條規定請求返還150萬元
    之不當得利部分，自無庸論酌。
五、上訴人乙○○反訴部分主張：系爭不動產為伊所有，上訴人
    係本於租賃契約關係占有使用系爭房屋一節，無非以證人屠
    勝國之證詞及存證信函、抵押貸款契約書建物買賣所有權契
    約書（公契）等為據。然為被上訴人甲○所否認，證人屠勝
    國固於原審證稱：因屠國榮經濟狀況一直不好，要求伊父親
    幫他在台北買房子，伊與太太談，太太說要由他來買，房子
    給他們住，樓上加蓋四間套房出租，樓下有三間房間，將其
    中一間出租，這樣就可以繳貸款共2萬5,000元，都有出租出
    去，沒有租出去期間我會拿貸款出來。這房子是伊太太買的
    ，後來屠國榮入獄，甲○本來說要搬出去，是伊留他下來幫
    伊管理房子，房子貸款都是伊繳的。房子租金是他們收的，
    當初是屠國榮來找我拿錢，再存入伊太太帳戶等語，然此情
    不僅與證人李坊祥即系爭不動產之仲介所證不符，亦與屠國
    榮所述不合，尤與前揭屠國榮與謝宗淵間之買賣契約書、協
    議書、中華商業銀行存入款項收款憑條、跨行轉帳交易明細
    表及存摺影本等資料所載大相逕庭；復與證人屠勝國致屠國
    榮之書信自行所載：「房子還給你，我並不貪這個房子，還
    給你，我沒話說」等語矛盾。是證人屠勝國前開證詞，顯有
    偏頗，難信為真。至存證信函係上訴人乙○○單方所寄發，
    自難據以拘束他方。上訴人乙○○主張：被上訴人甲○係本
    於租賃契約關係占有使用其所承購系爭房屋，自難採信。兩
    造既無租賃契約關係，上訴人乙○○主張終止租賃契約，本
    於租賃契約關係請求被上訴人甲○遷讓返還系爭房屋，及給
    付14萬元租金及法定遲延利息，按月給付伊相當於租金之不
    當得利3萬5,000元，均屬無據。又系爭不動產為被上訴人甲
    ○之夫屠國榮所買受，僅依借名契約而登記為上訴人乙○○
    所有，系爭房屋真正所有權人為屠國榮，已如前述，則被上
    訴人甲○本於系爭房屋真正所有權人屠國榮之配偶身分占有
    使用系爭房屋，自難謂無權占有，尤無不當得利可言。上訴
    人乙○○依民法第767條規定，請求遷讓返還系爭房屋，亦
    屬無據。
六、綜上所述，本訴部分：上訴人甲○本於借名契約、民法第26
    9條第1項規定，請求被上訴人乙○○辦理系爭不動產移轉登
    記，核屬有據，應予准許。原審為上訴人甲○敗訴之判決，
    尚有未洽。甲○上訴論旨指摘原判決此部分不當，求予廢棄
    改判，為有理由。應由本院予以廢棄改判，如主文第2項所
    示。反訴部分：上訴人乙○○依民法第767條、第455條規定
    、租金請求權、不當得利規定，請求被上訴人甲○遷讓返還
    系爭房屋；並給付14萬元及加付自反訴起訴狀繕本送達翌日
    起之法定遲延利息；另自98年8月1日起至返還系爭房屋之日
    止，按月給付3萬5000元，均屬無據，不應准許。原審為上
    訴人乙○○反訴部分敗訴之判決，併駁回假執行之聲請，核
    無不合。乙○○上訴論旨指摘原判決反訴部分不當，聲明廢
    棄改判，非有理由。
七、本件事證已臻明確，兩造其餘攻擊防禦及未經援用之證據，
    經審酌後核與判決結果不生影響，爰不一一論述，附此敘明
    。
八、據上論結，本件甲○上訴為有理由，乙○○上訴為無理由，
    依民事訴訟法第449條第1項、第450條、第78條，判決如主
    文。
中    華    民    國    99    年    10    月    20    日
                    民事第十一庭
                        審判長法  官  吳謀焰
                              法  官  許紋華
                              法  官  李瑜娟
正本係照原本作成。
如不服本判決，應於收受送達後20日內向本院提出上訴書狀，其
未表明上訴理由者，應於提出上訴後20日內向本院補提理由書狀
（均須按他造當事人之人數附繕本）上訴時應提出委任律師或具
有律師資格之人之委任狀；委任有律師資格者，另應附具律師資
格證書及釋明委任人與受任人有民事訴訟法第466條之1第1項但
書或第2項（詳附註）所定關係之釋明文書影本。如委任律師提
起上訴者，應一併繳納上訴審裁判費。
中    華    民    國    99    年    10    月    25    日
                              書記官  鐘秀娥
附註：
民事訴訟法第466條之1（第1項、第2項）：
對於第二審判決上訴，上訴人應委任律師為訴訟代理人。但上訴
人或其他法定代理人具有律師資格者，不在此限。
上訴人之配偶、三親等內之血親、二親等內之姻親，或上訴人為
法人、中央或地方機關時，其所屬專任人員具有律師資格並經法
院認為適當者，亦得為第三審訴訟代理人。

司法院資訊處製作；財團法人民間司法改革基金會備份。
